臺灣高雄地方法院民事判決　九十年度重訴字第一二三七號
　　原　　　告　交通部台灣鐵路管理局
　　法定代理人　甲○○
　　被　　　告　乙○○○
右當事人間拆屋還地等事件，本院判決如左：
    主    文
被告應將坐落高雄市○○區○○街三四之一地號土地上，如附圖Ａ部分所示，面積壹
佰壹拾捌平方公尺，門牌號碼高雄市三民區○○○路一五三之一號三層樓建物全部拆
除，並將該土地交還原告；並自民國八十七年四月二十七日起至交還前開土地之日止
，按月給付原告新台幣貳萬零參佰伍拾捌元。
原告其餘之訴駁回。
訴訟費用由被告負擔。
本判決第一項於原告以新台幣貳佰柒拾萬元供擔保後，得假執行。
原告其餘假執行之聲請駁回。
    事    實
甲、原告方面：
一、聲明：
（一）被告應將坐落高雄市○○區○○街三四之一地號土地上，如附圖Ａ部分所示，
      面積一百十八平方公尺，門牌號碼高雄市三民區○○○路一五三之一號建物全
      部拆除，並將該土地交還原告，並自民國（下同）八十七年四月二十七日起至
      交還前開土地之日止，按月給付原告新台幣（下同）二萬二千六百二十元。
（二）願供擔保，請准宣告假執行。
二、陳述：
（一）本件系爭坐落高雄市○○區○○街三四之一地號土地，原係台灣省所有，並交
      由原告管理，現系爭土地雖已改為國有，然仍交由原告管理，是原告自得代中
      華民國行使所有權人之權利，先此敘明。
（二）系爭土地乃為中華民國所有，交由原告管理，已如上述，詎被告竟未經原告許
      可，即在系爭土地上如附圖Ａ所示部分，擅自搭建三層樓房屋乙棟，致妨害原
      告對系爭土地之使用、收益。按「所有人對於無權占有或侵奪其所有物者，得
      請求返還之。對於妨害其所有權者，得請求除去之。」，民法第七百六十七條
      定有明文。又「國有財產撥給各地國家機關使用者，名義上仍為國有，實際上
      即為使用機關行使所有人之權利，故本院對於是類財產，向准由管領機關起訴
      ，代國家主張所有權人之權利。」，最高法院五十一年台上字第二六八○號判
      例可資參照。按被告既無任何正當權源而在系爭土地上搭建房屋，自屬無權占
      ，依諸前開最高法院判例意旨，原告自得代中華民國行使所有權人之權利，依
      民法第七百六十七條之規，請求被告將系爭土地上之建物全部拆除，並將土地
      交還原告。
（三）又「無法律上之原因而受利益，致他人受損害者，應返還其利益。」，民法第
      一百七十九條前段定有明文。又「無權占有他人土地，可能獲得相當於租金之
      利益，為社會通常之觀念。」，最高法院六十七年台上字第一六九五號判例亦
      有明文。按被告無權占有系爭土地，不僅侵害原告對於系爭土地之使用權利，
      更致原告受有無法取得租金收益之損害，且被告並因而獲得相當於租金之利益
      。因此，原告自得依據民法第一百七十九條前段之規定，及前揭最高法院六十
      七年台上字第一六九五號判例意旨，請求被告給付相當於租金之利益。又被告
      無權占有系爭土地，依台灣省自來水股份有限公司第七區管理處高雄服務所（
      以下簡稱自來水公司）函文，被告至少應自八十七年四月二十七日啟用自來水
      之日占有系爭土地，是原告自得請求被告自八十七年四月二十七日起，按月給
      付原告二萬二千六百二十元〔計算式：23003（元／平方公尺）×118（平方公
      尺）×10／100×1／12＝22620，元以下四捨五入）。
三、證據：提出土地登記謄本、地籍圖謄本各乙份，照片十幀，地價謄本二紙；並聲
    請本院向自來水公司函查系爭房屋之相關申請及用戶資料。
乙、被告方面：
一、聲明：求為判決駁回原告之訴。
二、陳述：系爭土地上之建物，係被告之夫即訴外人歐宗龍於七十六年間所建，嗣歐
    宗龍於八十八年十二月五日死亡後，始遺贈予被告，原告現若主張收回土地，應
    給與被告補償費等語。
丙、本院依職權履勘現場，並囑託高雄市三民地政事務所派員會同測量，並製作複丈
    成果圖附卷。
    理    由
一、本件被告經合法通知，未於最後言詞辯論期日到場，核無民事訴訟法第三百八十
    六條各款所列情形，爰依原告聲請，由其一造辯論而為判決。
二、原告主張：系爭坐落高雄市○○區○○街三四之一地號土地，係中華民國所有，
    而交由原告管理，詎被告未經原告許可，竟至少自八十七年四月二十七日起，即
    在系爭土地上如附圖Ａ所示部分，擅自搭建門牌號碼高雄市三民區○○○路一五
    三之一號之三層樓房屋乙棟，致妨害原告對系爭土地之使用、收益，爰依民法第
    七百六十七條之規定，求為判決命被告將前開建物拆除，並將系爭土地交還原告
    。又被告無權占有系爭土地，不僅侵害原告對於系爭土地之使用權利，更致原告
    受有無法取得租金收益之損害，且被告並因而獲得相當於租金之利益，併依不當
    得利之法律關係，請求被告自八十七年四月二十七日起至交還前開土地之日止，
    按月給付原告二萬二千六百二十元等語。
二、被告則以：系爭土地上之建物，係被告之夫即訴外人歐宗龍於七十六年間所建，
    嗣歐宗龍於八十八年十二月五日死亡後，始遺贈予被告，原告現若主張收回土地
    ，應給與被告補償費等語，資為抗辯。
三、原告主張被告所有之門牌號碼高雄市三民區○○○路一五三之一號之三層樓房屋
    乙棟，係無權占用中華民國所有，而交由原告管理之系爭土地建造之情，固據提
    出土地登記謄本乙份為證，並為被告所不爭執，復經本院依職權勘驗現場屬實，
    製有勘驗筆錄乙份在卷可稽，而足認為真實。惟原告主張被告至少應自八十七年
    四月二十七日即占用系爭土地乙節，則為被告所否認，並執上揭情詞置辯。經查
    ，坐落系爭土地上之門牌號碼高雄市三民區○○○路一五三之一號房屋，係被告
    以違章臨時用水於八十七年四月二十二日申請裝置，同月二十七日啟用之情，有
    自來水公司九十一年三月六日九十一水七高服服字第○七二一號函、同月十九日
    九十一水七高服服字第○八九○號函二紙附卷足憑。另參以被告就其所辯系爭門
    牌號碼高雄市三民區○○○路一五三之一號房屋，係其夫即訴外人歐宗龍於八十
    八年十二月五日死亡後，始遺贈予被告乙節，並未能舉證以實其說，是被告此部
    分所辯，尚無可取，原告之主張自堪信為真實。
四、按無法律上之原因而受利益，致他人受損害者，應返還其利益，民法第一百七十
    九條定有明文。又無權占有他人土地、建物，可能獲得相當於租金之利益，亦為
    社會通常之觀念，最高法院六十一年台上字第一六九五號著有判例。本件被告無
    權占用系爭土地，而消極減免其應支付使用該土地之代價，而受有利益，致原告
    受有損害，原告依不當得利法律關係，請求被告給付自占用系爭土地之日（即八
    十七年四月二十七日）起至交還土地之日止，相當於租金之利益，洵無不合。次
    按，關於無權占有他人土地之損害賠償，得以土地法第九十七條第一項關於房租
    限制之規定據為計算損害之標準，即應以被告占有之土地申報價額為據。本院審
    酌系爭土地位於高雄市三民區，面臨高雄市○○○路，交通便利，屬市○○區○
    地段繁榮等情（此業據本院於九十一年二月二十六日至現場履勘無訛，並有現場
    照片八幀在卷可佐），認以按系爭土地申報地價年息百分之九計算相當於租金之
    損害為當。又系爭土地坐落高雄市○○區○○街三四之一地號，申報地價每平方
    公尺二萬三千零三元，此有土地登記謄本、地價賸本附卷足參，依上開標準計算
    ，原告依不當得利之法律關係，請求被告自八十七年四月二十七日起至被告交還
    系爭土地之日止，按月給付原告二萬零三百五十八元〔計算式：23003（元／平
    方公尺）×118（平方公尺）×9／100×1／12＝20358，元以下四捨五入），尚
    屬有據，應予准許，逾此部分之請求，則屬無據，應予駁回。
五、綜上，原告本於物上請求權，請求判令被告應將系爭土地騰空返還，及依不當得
    利之法律關係，請求被告應自八十七年四月二十七日起至交還前開土地之日止，
    按月給付原告二萬零三百五十八元，即有理由，應予准許，逾此部分之請求，則
    屬無據，應予駁回。
六、本件判決之基礎已臻明確，兩造其餘主張陳述及所提之證據，核與判決之結果無
    影響，毋庸再予逐一審酌論述，附此敘明。
七、原告陳明願供擔保，請准宣告假執行，經核其勝訴部分，於法尚無不合，爰酌定
    相當之擔保金額准許之；至原告敗訴部分，其假執行之聲請已失所附麗，應予駁
    回。
八、結論：原告之訴為一部有理由，一部無理由，依民事訴訟法第三百八十五條第一
    項前段、第七十九條但書，第三百九十條第二項，判決如主文。
中　　　華　　　民　　　國　　九十一　　年　　　五　　　月　　　十　　　日
                              臺灣高雄地方法院民事第五庭
~B法　　　官　徐美麗
右為正本係照原本作成。
如不服本判決，應於送達後廿日內，向本院提出上訴狀並表明上訴理由，如於本判決
宣示後送達前提起上訴者，應於判決送達後十日內補提上訴理由書（須附繕本）。
中　　　華　　　民　　　國　　九十一　　年　　　五　　　月　　　十　　　日
~B法院書記官　楊明月
